【裁判字號】    89,訴,1279
【裁判日期】    901107
【裁判案由】    徵收補償
【裁判全文】
臺北高等行政法院判決                            八十九年度訴字第一二七九號
                              .
    原      告  甲○○
    訴訟代理人  丁○○律師
    被      告  臺北市政府地政處
    代  表  人  宋清泉處長）.
    訴訟代理人  乙○○
                丙○○
右當事人間因徵收補償事件，原告不服台北市政府中華民國八十九年七月十九日府訴
字第八九○六四五七○○一號訴願決定，提起行政訴訟。本院判決如左：
    主  文
訴願決定及原處分撤銷。
原告其餘之訴駁回。
訴訟費用各自負擔。
    事  實
甲、事實概要：緣台北市政府為興辦內湖區○○○道北端出口改善工程，需用台北市
    內湖區○○段○○段一○六─二、一○七─四、一○七─五地號等三筆土地，前
    報經內政部八十八年三月八日台內地字第八八○三八○四號函核准徵收，並經被
    告以八十八年三月二十四日北市地四字第八八二○八一四九○○號公告徵收及以
    八十八年四月二十六日北市地四字第八八二一一九一一○○號函檢附徵收補償地
    價清冊，通知各土地所有權人在案。嗣原告於公告期間內，對其所有被徵收之內
    湖區○○段○○段一○六─二號地號（下稱系爭土地）補償費提出異議，經被告
    以八十八年四月二十六日北市地四字第八八二一一二八七○○號函復略以系爭土
    地以公告土地現值及加發二成補償標準補償其地價，依法並無不合。原告不服上
    開處分，於八十八年五月二十八日向台北市政府提起訴願，經台北市政府以原告
    逾期提起訴願，以八十九年一月五日府訴字第八九○○一七六五○一號訴願決定
    程序駁回。原告不服，提起再訴願，經內政部以八十九年五月三十日台內訴字第
    八九○三七六○號再訴願決定將原決定撤銷，並於理由指明由原決定機關（台北
    市政府）改為實體審理。台北市政府依再訴願決定意旨，重於八十九年七月十九
    日以府訴字第八九○六四五七○○一號訴願決定駁回。原告仍未甘服，遂向本院
    提起行政訴訟。
乙、兩造聲明：
    一、原告聲明：
        （一）訴願決定及原處分均撤銷。
        （二）被告應給付原告新台幣九千四百四十二萬八千三百九十四元九角。
    二、被告聲明：駁回原告之訴。
丙、兩造之爭點：
    一、平均地權條例施行細則第七條第一項是否牴觸平均地權條例第十條之規定？
    二、原處分以公告土地現值加發二成辦理補償其地價，是否有違都市計畫法地四
        十九條第一項之規定，而有裁量怠惰之瑕疵？
原告主張之理由：
  一、按都市計畫法第四十九條第一項前段規定：「依本法徵收或區段徵收之公共設
      施保留地，其地價補償以徵收當期毗鄰非公共設施保留地之平均公告土地現值
      為準。」平均地權條例第十條第一項中段亦規定：「在都市計畫區內之公共設
      施保留地，應按毗鄰非公共設施保留地之平均公告土地現值，補償其地價。」
      依此等法律規定，對都市計畫區內之公共設施保留地，法條明文規定應按「毗
      鄰非公共設施保留地之平均公告土地現值」，補償其地價，並非按公共設施保
      留地本身之「公告現值」定期徵收補償地價。
  二、復按平均地權條例施行細則第六十三條規定，計分二項，其第一項就公共設施
      保留地應如何算定其公告現值，分五款分別就其毗鄰非公共設施保留地之價值
      認定；其第二項則規定：「都市計畫公共設施保留地之地形、地勢、交通、位
      置之情形特殊，與毗鄰非保留地顯不相當者，其地價查估標準，由直轄市或縣
      （市）政府定之。」按此第二項之規定，如就認定非公共設施保留地之公告現
      值而言，確屬的論。蓋以公告現值乃係為達「漲價歸公」而於土地轉讓時徵收
      土地增值稅時之參考，如非公共設施保留地之地形、地勢、交通、位置有特殊
      之負面因素而與毗鄰非保留地顯不相當者，查估其地價時，自應將此特殊負面
      因素列入而查估認定。
  三、由以上分析可知，在定公共設施保留地之徵收補償地價時，依法律規定僅能由
      其毗鄰非公共設施保留地之平均公告現值決定，而完全不考慮非公共設施保留
      地宗地本身之因素。但在定在公共設施保留地之公告現值時，依上開第六十三
      條規定，除參考毗鄰非公共設施保留地之公告現值外，尚應將公共設施保留地
      本身之因素（即其特殊地形、地勢、交通、位置）算入。因之，在公共設施保
      留地之地形、地勢、交通、位置無特殊情形時，其「公告現值」，或等於「毗
      鄰非公共設施保留地之平均公告現值」，但在公共設施保留地本身地形、地勢
      、交通、位置有特殊情形時，非公共設施保留地之「公告現值」，即顯然不等
      於「毗鄰非公共設施保留地之平均公告現值」。
  四、按平均地權條例施行細則第七條第一項規定：「本條例第十條所稱毗鄰非公共
      設施保留地之平均公告土地現值，以毗鄰非公共設施保留地土地現值之平均數
      為準，並於每年編製土地現值時，依第六十三條規定計算之。」其規定中所云
      ：「每年編製土地現值時，依第六十三條規定計算之」，既云「第六十三條」
      全條，則自應包括第六十三條第二項之規定。但此顯然忽略公共設施保留地如
      有第六十三條第二項情形時，其所估定「公共設施保留地之公告現值」，有時
      與「毗鄰非公共設施保留地之平均公告現值」會有前述不相等之差距。從而，
      在公共設施保留地本身地形、地勢、交通、位置有特殊情形峙，如依平均地權
      條例施行細則第七條第一項規定，逕以公共設施保留地之公告現值，作為其母
      法平均第權條例第十條所稱之「毗鄰非公共設施保留地之平均公告現值」，而
      決定公共設施保留地之徵收補償地價者，因其估定公共設施保留地公告現值時
      ，已將公共設施保留地本身地形、地勢、交通、位置之特殊情形的負面因素加
      入，其補償地價自然有遜於「毗鄰非公共設施保留地之平均公告現值」，如此
      則顯然剝奪平均地權條例第十條所賦予被徵收土地所有權人得依該條例而享有
      「按毗鄰非公共設施保留地之平均公告土地現值，補償其地價」所應有之權利
      ，是平均地權條例施行細則第七條第一項之規定，顯然有子法違背母法，以及
      就人民之權利增加法律所無之限制的違法。
  五、查本件被告機關認其徵收價之計算，並無違誤，乃係以其餘依都市計畫法第四
      十九條第一項、平均地權條例第十條之規定依本件被徵收土地之「毗鄰非公共
      設施保留地之平均公告土地現值」補償地價；而其所算定之「毗鄰非公共設施
      保留地之平均公告土地現值」，乃又係依平均地權條例施行細則第七條規定，
      於每年編定公共設施保留地之土地公告現值時，即已依同細則第六十三條之規
      定算定；同時就本件被徵收之土地：「‧‧‧位於‧‧‧民權隧道北端出口右
      側，其‧‧‧地勢陡峭‧‧‧符合平均地權條例施行細則第六十三條第二項所
      稱『特殊保留地』之要件，本處爰依『臺北市特殊都市計畫公共設施保留地地
      價查估標準』之規定，分別以其毗鄰各非公共設施保留地之平均地價為基準分
      析比較該特殊保留地與毗鄰各非公共設施保留地之各項地形、地勢、交通、位
      置、即使用狀況等影響地價因素及其差異程度後，查計其八十七年公告土地現
      值，並據以作為當年度徵收補償地價之標準，依法並無不合。」等情為據。然
      查上開平均地權條例施行細則第七條第一項有違法之情形，已如前述，故被告
      機關依此估定本件被徵收土地之補償地價，顯有違法。
  六、又按徵收地價補償費加成標準依都市計畫法第四十九條第二項規定，故應由地
      價評議委員決定，但交地價評議委員會決定成數之前提，依同條第一項「必要
      時得加成」之規定觀之，乃地政機關決定地價補償費時，認為有加成之必要，
      即予加成。所謂有加成之必要，除地政機關決定地價補償費時認為以毗鄰各非
      公共設施保留地土地現值之平均數為準，仍與市價相差懸殊而有不足，故應增
      加成數，俾降低被徵收土地所有權人之損失。因之，地價評議委員會決定加成
      成數時，乃需因地、因時而制其宜，以個別考量之結果而定，除受第一項「加
      成不得超過百分之四十」之限制外，對決定加成必要之個案差異，即不能棄置
      不論，否則即構成裁量怠惰之不合法瑕疵裁量。經查原告被徵收之土地係在內
      湖重劃區內，該地區因重劃，市價飆昇，原告土地若非經編為公共設施保留地
      ，其市價豈能如現行公告現值所示，原告與鄰地所有人早年以雷同價格購入，
      玆因政府公益舉措，原告土地之徵收價與鄰地市價，天壤地別；加補四成成數
      ，不過稍補損失於萬一，被告明顯違反都市計畫法第四十九條規定其怠惰裁量
      構成行政處分違法。
  七、本案被徵收土地係都市計畫區內之公共設施保留地，為被告所不爭執，而定之
      補償地價，除按平均地權條例施行細則第六十三條第一項查估其地價為每平方
      公尺單價為新台幣（下同）七萬三千八百八十三元外，尚依平均地權條例施行
      細則第六十三條第二項規定，按「台北市特殊都市計畫公共設施保留地地價查
      估標準」之規定，減價而按每平方公尺二萬三千五百四十三元計單價，揆諸前
      開說明，顯然違法。玆依正確之計算方式計算，本案被徵收土地應按平均地權
      條例施行細則第六十三條第一項所估定之每平方公尺單價七萬三千八百八十三
      元，而依被徵收土地之面積為一○三三．八二平方公尺計算，應為七千六百三
      十八萬一千七百二十三元（1033.82平方公尺×73,883＝ 76,381,723元）。如
      加二成，則總徵收價格應為九千一百六十五萬八千零六十七元六角（ 76,381,
      ,723元×120％＝15,276,344.6元；76,381,723元＋15,276,344.6元＝91,358,
      ,067.6 元 ）玆查被告計算之補償費經加二成後，合計為四百八十六萬七千八
      百四十五元，並經以原告名義提存，惟此二者價差為八千六百七十九萬零二百
      二十二元六角（91,658,067.6─4,867,845＝8,679,022,2.6）元，被告自應補
      償此差額。
  八、本案前經鈞院現場實地勘查，拍照存證。由現場狀況可知案內被徵收土地確屬
      繁榮（已蓋大樓每坪高達五十萬元左右）。因之，被告以加二成定徵收補償地
      價，實非合理，原告主張應加三成定徵收補償地價，若然者，本案徵收補償總
      金額應為九千九百二十九萬六千二百三十九元九角（ 76,381,723 ×30 ％ ＝
      22,914,516.9元；76,381,723元＋22,914,516.9元＝99,296,239.9元），玆因
      被告已提存四百八十六萬七千八百四十五元，二者差價為九千四百四十二萬八
      千三百九十四元九角（99,296,239.9─4,867,845＝94,428,394.9元）。
被告主張之理由：
  一、查被告辦理公告現值作業，係依平均地權條例暨地價調查估計規則等有關法令
      規定辦理，於作業期間歷經地價調查、劃分地價區區地價等法定作
      業程序，並提經本市地價評議委員會暨標準地價評議委員會評定，報准內政部
      核備及計算宗地地價後公告；惟屬都市計畫公共設施保留地，則依平均地權條
      例第十條暨其施行細則第七條規定及第六十三條規定查計辦理。次查政府依法
      徵收都市計畫公共設施保留地時，係按毗鄰非公共設施保留地之平均公告土地
      現值，補償其地價；上開毗鄰非公共設施保留地之平均公告土地現值則以毗鄰
      各非公共設施保留地土地現值之平均數為準，並於當年編製土地現值時，依施
      行細則第六十三條規定同時計算各公共設施保留地之土地現值後依法公告，分
      別為平均地權條例第十條及第四十六條、施行細則第七條所明定；而「區段估
      價」作業方式則為估計規則第三條所明定，並就影響地價區段資料如土地使用
      管制、交通運輸、自然條件、土地利用現況等影響地價因素，作為劃分地價區
      段之主要依據，且以地價區段範圍內之所有土地作整體考量，以維持地價之均
      衡合理。
  二、本案系爭土地座落於本市內湖區○○○道北端出口右側，都市計畫原劃屬公園
      預定地，嗣經台北市政府八十七年十一月五日府都二字第八七○七五一七八○
      ○號公告變更為民權隧道北端出口工程用地，其海拔高度介於三十至四十公尺
      間之山坡地，地勢陡峭，依地價調查估計規則第二十一條第一項規定與公園預
      定地劃屬為內湖區第七四號地價區段，該地價區段與毗鄰可供建築使用或已重
      劃完竣且地形平坦之非公共設施保留地地價區段；無論就地形、地勢、交通、
      位置、使用狀況等情形顯有差別，符合施行細則第六十三條第二項所稱「特殊
      保留地」之要件，被告爰依「臺北市特殊都市計畫公共設施保留地地價查估標
      準」之規定，分別以其毗鄰各非公共設施保留地之平均「區段地價」為基準，
      分析比較該特殊保留地地價區段與毗鄰各非公共設施保留地地價區段之各項地
      形、地勢、交通、位置、及使用狀況等影響地價因素及其差異程度後，查計系
      爭土地所屬內湖區第七四號地價區區地價，併同本市區之區
      段地價提經本市地價評議委員會暨標準地價評議委員會八十七年六月一日第六
      十四次會議評定及報經內政部核備，旋依地價調查估計規則第二十三條第一項
      第二款規定計算其八十七年公告土地現值，並依平均地權條例第四十六規定作
      為當年度徵收補償地價之標準，其與平均地權條例第十條合理訂定公共設施保
      留地徵收補償地價，保障土地所有權人權益之立法意旨並無違背。
  三、原告請求被告提出系爭土地與同段同小段一○六─一地號土地使否亦依「台北
      市特殊計畫公共設施保留地地價查估標準」之規定查計乙事，查系爭土地與同
      段同小段一○六─一地號土地均係由同段同小段一○六地號土地分割而出，而
      上開三筆土地與鄰近公園預定地之地形、地勢、位置、交通及使用狀況等因素
      相同，如前所述皆劃屬為同一地價區段（即內湖區第七四號地價區段），故其
      地價查估程序及方法等依法均同（亦即其依法計算之公告土地現值為相同），
      與法並無違誤，亦符合「公平合理原則」。
  四、至於原告訴稱被告徵收都市計畫公共設施保留地，按都市計畫法第四十九條規
      定辦理加成補償時，認有加成之必要，即予加成，及地價評議委員會決定加成
      成數時，除受第一項「加成不得超過百分之四十」之限制外，對外決定加成必
      要之個別差異，不能棄置不論，否則即構成行政法學者所謂怠惰裁量之不合法
      瑕疵裁量乙節，查都市計畫法第四十九條第二項規定：「前項公共設施保留地
      之加成補償標準，由當地直轄市、縣（市）地價評議委員會於評議當年期公告
      土地現值時評議之。」既已明定徵收土地是否有加成補償之必要，由當地直轄
      市、縣（市）地價評議委員會於評議當年期公告土地現值時併同評議，土地所
      轄之地價評議委員會為決定加成補償與否及其加成補償成數之權貴機關，補償
      標準除受同法第一項規定：「以不超過百分之四十為限」之約束外，並未列有
      其他限制；故台北市八十八年度徵收都市計畫公共設施保留地之加成補償標準
      ，係屬台北市市地價評議委員會暨標準地價評議委員會權責，且該委員會第六
      十四次會議決議：「本市八十八年度徵收都市計畫公共設施保留地之補償以八
      十七年七月一日公告土地現值加發二成辦理補償，惟關渡地區內運動公園及國
      際景觀公園等用地則加發一成辦理補償。」並無例外之規定，故應屬通案之性
      質，原告主張應以個案差異而定其加成成數乙節，除與前項法令規定不符，亦
      與評議會決議有違，所訴主張自不足採。
  理  由
一、原告起訴主張略以：依都市計畫法第四十九條第一項前段及平均地權條例第十條
    第一項中段規定，在都市計畫區內之公共設施保留地，應按毗鄰非公共設施保留
    地之平均公告土地現值，補償其地價，故對都市計畫區內之公共設施保留地，法
    條明文規定應按「毗鄰非公共設施保留地之平均公告土地現值」，補償其地價，
    並非按公共設施保留地本身之「公告現值」定其徵收補償地價。又平均地權條例
    施行細則第七條第一項規定本條例第十條所稱毗鄰非公共設施保留地之平均公告
    土地現值，以毗鄰非公共設施保留地土地現值之平均數為準，並於每年編製土地
    現值時，依第六十三條規定計算之。顯然忽略公共設施保留地如有第六十三條第
    二項情形時，其所估定「公共設施保留地之公告現值」，有時與「毗鄰非公共設
    施保留地之平均公告現值」會有前述不相等之差距，剝奪平均地權條例第十條所
    賦予被徵收土地所有權人得依該條例而享有「按毗鄰非公共設施保留地之平均公
    告土地現值，補償其地價」所應有之權利，是平均地權條例施行細則第七條第一
    項之規定，顯然有子法違背母法，以及就人民之權利增加法律所無之限制的違法
    。且本件被徵收之土地位於台北市○○○道北端出口右側，其地勢陡峭係因先行
    徵收原告另筆毗鄰土地，而剷削山坡地而造成，現因該隧道過於彎曲而常致車禍
    ，為改善工程又復行徵收系爭土地，以被告所造成之地形變更，作為劣評本筆土
    地價值，豈能謂公平等情。
二、被告則以：被告辦理公告現值作業，係依平均地權條例暨地價調查估計規則等有
    關法令規定辦理，於作業期間歷經地價調查、劃分地價區區地價等法
    定作業程序，並提經本市地價評議委員會暨標準地價評議委員會評定，報准內政
    部核備及計算宗地地價後公告；惟屬都市計畫公共設施保留地，則依平均地權條
    例第十條、第四十六條暨其施行細則第七條規定及第六十三條及地價調查估計規
    則等相關規定查計辦理，除每平方公尺單價因計算錯誤應更正為元外，其餘並無
    錯誤。而關於補償成數，亦經台北市市地價評議委員會暨標準地價評議委員會第
    六十四次會議決議八十八年度徵收都市計畫公共設施保留地之補償以八十七年七
    月一日公告土地現值加發二成辦理補償，惟關渡地區內運動公園及國際景觀公園
    等用地則加發一成辦理補償屬通案之性質，並無例外等語為辯。
三、經查，被告以系爭土地為都市計畫公共設施保留地，依法辦理徵收，固無違誤可
    言。惟查，系爭土地原為海拔高度介於三十至四十公尺間之山坡地，其後因被告
    開闢民權民權東路六段及民權隧道而徵收原同小段一○六號內部分土地，並因而
    分割為一○六、一○六－一（前次徵收土地）、一○六－二（本件系爭土地）等
    筆地號土地，嗣因系爭土地位於隧道北端出口右側，其地勢陡峭係因被告先行徵
    收原告另筆毗鄰耳一○六－一地號土地，而剷削山坡地造成，後因該隧道過於彎
    曲而常致車禍，為改善工程又復行本件徵收系爭土地，有本院履勘現場照片附卷
    可參，故原告所稱系爭土地「地勢陡峭」即隧道口設置駁崁成斷崖地勢，確係因
    被告施工所造成，應堪採信。則在因徵收用地機關之施工行為所造成「特殊地形
    」之情況下，被告嗣後為本件徵收時，是否仍得適用平均地權條例施行細則第六
    十三條第二項作為減低估價之理由，即非無疑？而依本件被告答辯書內自承「地
    勢陡峭」之地形為其認定系爭土地符合特殊保留地之要件之一，被告因而將原按
    毗鄰非公共設施保留地平均公告土地現值七九、五八三元減估為不到三分之一之
    二五、三五九元，則其將自己行為造成之「特殊地形」因素，列為減低估價補償
    之理由，使本件原告負擔其不利益，顯有濫用估價裁量權之違法，且被告亦自承
    其原估價每平方公尺單價二三、五四三元確有錯誤，則原處分於法自有違誤，訴
    願決定予以維持亦嫌疏略，原告起訴為有理由，應由本院將訴願決定及原處分予
    以撤銷，由被告另為適法之處分。
四、另原告雖於本件撤銷訴訟中併行提起給付之訴，請求被告應給付其徵收補償金之
    差額九千四百四十二萬八千三百九十四元九角，惟查，土地徵收應以地價及其他
    補償費法有明定，故地價、補償費之給予，係土地徵收之合法要件之一。苟國家
    實施土地徵收而未給予地價補償費者，其法效為何，學說見解固非一致，然參酌
    司法院大法官會議釋字第一一○號解釋：「．．．需用土地人不於公告完畢後十
    五日內，將應補償地價及其他補償費額繳交主管機關發給完竣者，依本院院解字
    第二七○四號解釋，其徵收土地核准案，固應從此失其效力。」意旨以觀，似不
    採請求權發生說，從而人民對政府並無徵收補償之公法上請求權，則其對於補償
    金部分，亦不生公法上之給付請求權，僅能於對補償金額不服時，提起撤銷訴訟
    ，故本件給付訴訟部分，其請求為無理由，應予駁回。至其所主張之計算方式，
    僅能供作被告另為處分時之參考，併此敘明。
據上論結，本件原告之訴為一部分有理由，一部分無理由，依行政訴訟法第一百零四
條，民事訴訟法第七十九條前段，判決如主文。
中    華    民    國      九十      年    十一        月      七        日
                            臺 北 高 等 行 政 法 院  第四庭
                                           審 判 長  法  官  葉百修
                                                     法  官  劉介中
                                                     法  官  黃清光
右為正本係照原本作成。
如不服本判決，應於送達後二十日內，向本院提出上訴狀並表明上訴理由，如於本判
決宣示後送達前提起上訴者，應於判決送達後二十日內補提上訴理由書（須按他造人
數附繕本）。
中    華    民    國      九十      年    十一        月      八        日
                                                     書記官  楊子鋒


司法院資訊處製作；財團法人民間司法改革基金會備份。
